臺灣高等法院民事判決　　　　　　　　　99年0度上字第1006
號上　訴　人　廖貴美
訴訟代理人　洪維煌律師
複代理人　　陳昶安律師
被上訴人　　吳秀枝
　　　　　　伍萬料
　　　　　　伍思蒨
共　　　同
訴訟代理人　賴振宗律師
上列當事人間請求清償債務事件，上訴人對於中華民國99年7 月
23日臺灣臺北地方法院99年度訴字第1985號第一審判決提起上訴
，並為訴之追加，本院於民國100 年7 月6 日言詞辯論終結，判
決如下：
    主  文
上訴及追加之訴均駁回。
第二審及追加之訴訴訟費用均由上訴人負擔。
    事實及理由
壹、程序方面：
    按訴之變更或追加，非經他造同意，不得為之；但請求之基
    礎事實同一者，不在此限，民事訴訟法第446 條第1 項準用
    第255 條第1 項第2 款定有明文。經查本件上訴人於原審依
    消費借貸之法律關係請求被上訴人連帶給付新臺幣（下同）
    340 萬8,750 元之本息，嗣於本院追加依不當得利之法律關
    係而為請求等語。查上訴人於本院所追加之訴，仍係就被上
    訴人應否給付上訴人340 萬8,750 元本息之同一基礎事實為
    請求，訴訟證據及資料具有同一性，可於本院審理程序中加
    以利用，顯係對已提出之攻擊防禦方法為補充，如不許其提
    出，有顯失公平情形，其追加應屬合法，被上訴人不同意，
    於上訴人之追加並無影響，合先敘明。
貳、實體方面：
一、上訴人起訴主張：伊經友人蔡麗卿介紹而與被上訴人伍思蒨
    及其母即被上訴人吳秀枝結識，被上訴人伍思蒨係訴外人鼎
    鋐企業有限公司（下稱鼎鋐公司）之登記名義負責人，鼎鋐
    公司實際負責人係被上訴人伍思蒨之父親即被上訴人伍萬料
    ，被上訴人吳秀枝則擔任鼎鋐公司之會計。被上訴人伍思蒨
    、吳秀枝於民國（下同）97年初與伊相約於某餐廳商談借貸
    之事，聲稱被上訴人伍萬料所經營之鼎鋐公司急需資金週轉
    ，但因自己信用紀錄不良無法向銀行借貸，故託由被上訴人
    伍思蒨、吳秀枝出面向伊借貸，並稱願以月息3 分之優渥條
    件，與被上訴人伍萬料共同向伊借貸，且承諾就借貸款項負
    連帶清償責任，被上訴人伍思蒨復以鼎鋐公司之名義簽發如
    原判決附表編號1 至11、13至18所示支票，連同如原判決附
    表編號12所示由訴外人李麗淑簽發之支票，一併交付伊作為
    擔保，被上訴人吳秀枝並於如原判決附表編號6 所示支票背
    書，以取信於伊，伊遂允為借貸，而自97年7 月31日起至同
    年11月17日止，陸續依被上訴人指示，以網路轉帳方式先後
    由伊之第一銀行帳號00000000000 帳戶匯款共計340 萬
    8,750 元（下稱系爭借款）至被上訴人伍思蒨之彰化銀行仁
    和分行帳號00000000000000號帳戶。詎上開借款屆期後，被
    上訴人均未依約返還，上訴人乃於97年12月8 日提示部分已
    到期之擔保支票，然因鼎鋐公司之支票自97年11月25日起即
    因存款不足遭退票，嗣成為拒絕往來帳戶，致該等支票全遭
    退票，嗣經多次催討無著，爰於原審依消費借貸之法律關係
    ，請求被上訴人連帶給付340萬8,750元本息等語。原審為上
    訴人敗訴之判決，上訴人不服提起上訴，並追加依不當得利
    之法律關係為請求。並於本院上訴聲明：(一)原判決廢棄；(二)
    被上訴人應連帶給付上訴人340萬8,750元，及自98年12月25
    日起至清償日止按年息5%計算之利息；(三)願供擔保請准宣告
    假執行。
二、被上訴人則以：兩造間並無上訴人所指消費借貸契約關係。
    被上訴人吳秀枝為鼎鋐公司會計，被上訴人伍萬料為鼎鋐公
    司實際負責人，被上訴人伍思蒨為鼎鋐公司掛名負責人，鼎
    鋐公司於97年間因急需資金週轉，故由被上訴人吳秀枝代理
    鼎鋐公司出面向上訴人借貸款項，上訴人於借款之初即知借
    款人係鼎鋐公司，且調借款項之目的在於提供鼎鋐公司週轉
    資金，並由鼎鋐公司簽發如原判決附表編號1 至11、13至18
    所示支票並交付如原判決附表編號12所示由李麗淑簽發之支
    票予上訴人作為借款擔保，系爭消費借貸關係應存在於上訴
    人與鼎鋐公司間，與被上訴人無涉，倘本件係被上訴人以自
    己名義向上訴人借款，何以上訴人未要求被上訴人書立任何
    借據，亦未要求被上訴人於原判決附表所示擔保支票上背書
    ？且上訴人曾以鼎鋐公司持原判決附表所示支票向其借款為
    由，向鼎鋐公司提起清償票款訴訟，經臺灣士林地方法院以
    98年度簡字第9 號、第10號民事事件受理，上訴人於該事件
    中與鼎鋐公司達成訴訟上和解，鼎鋐公司同意給付上訴人
    140 萬元、240 萬元，及98年7 月2 日起至清償日止按年息
    6%計算之利息，上訴人並以上揭和解筆錄為執行名義，執行
    鼎鋐公司財產獲償125 萬7,877 元在案，益徵系爭消費借貸
    關係應存在於上訴人與鼎鋐公司間，與被上訴人無涉。況被
    上訴人並無成立連帶債務之明示意思表示，無由成立連帶債
    務關係，亦無不當得利情事等語，資為抗辯，並於本院答辯
    聲明：上訴駁回；如受不利判決，願供擔保請准免為假執行
    。
三、兩造不爭執事項：（見本院卷第179 頁背面，100 年7 月6
    日言詞辯論筆錄)
  (一)上訴人自97年7 月31日起至11月17日止，陸續以網路轉帳方
    式由第一銀行上訴人帳戶匯款共計340 萬8,750 元至彰化銀
    行被上訴人伍思蒨帳戶。
  (二)上訴人持有如原判決附表編號1 至11、13至18所示鼎鋐公司
    簽發支票及如原判決附表編號12所示李麗淑所簽發支票，屆
    期提示均遭臺灣票據交換所以帳戶存款不足為由予以退票。
  以上事實，為兩造所不爭執，並有如原審判決附表編號1 至18
  所示支票暨退票理由單、上訴人伍思蒨之第一銀行帳戶存摺及
  第二類票據信用資料查覆單等影本在卷可考（見原審卷第4 至
  31頁），堪信為真實。
四、兩造爭執事項：(見本院同上筆錄)
  (一)兩造間有無上訴人所主張之340 萬8,750 元消費借貸關係存
    在？
  (二)如兩造間無上訴人主張之消費借貸關係，被上訴人是否無法
    律上原因受有上訴人給付340 萬8,750 元之利益，應依不當
    得利規定返還上訴人？
五、關於兩造有無上訴人所主張之340 萬8,750 元消費借貸關係
    存在之爭點：
  (一)按「當事人主張有利於己之事實者，就其事實有舉證之責任
    」，民事訴訟法第277 條前段定有明文。再按「請求履行債
    務之訴，除被告自認原告所主張債權發生原因之事實外，應
    先由原告就其主張此項事實，負舉證之責任，必須證明其為
    真實後，被告於其抗辯事實，始應負證明之責任，此為舉證
    責任分擔之原則」，有最高法院43年臺上字第377 號判例可
    資參照。是當事人主張有金錢借貸關係存在，須就其發生所
    須具備之特別要件即金錢之交付及借貸意思表示互相一致負
    舉證之責任，若僅證明有金錢之交付，未證明借貸意思表示
    互相一致者，尚不能認為有金錢借貸關係存在（最高法院81
    年度臺上字第2372號判決意旨參照）。本件上訴人主張兩造
    間有系爭340 萬8,750 元消費借貸關係存在，據以請求被上
    訴人連帶清償等情，為被上訴人所否認，依前揭說明，即應
    由上訴人先就兩造有系爭340 萬8,750 元消費借貸關係存在
    ，且被上訴人均承諾就該借款負連帶清償責任之利己事實，
    負舉證責任。
  (二)上訴人主張被上訴人均表明係以自己名義向上訴人借貸系爭
    340 萬8,750 元借款並願負連帶清償責任云云，無非係以：
    (1)上訴人已將系爭借款陸續匯入被上訴人指定之伍思蒨銀行
    帳戶；(2)證人蔡麗卿於原審證明系爭借款係被上訴人而非鼎
    鋐公司向上訴人所借；(3)依證人蔡麗卿於本院之證述，可證
    明本件借貸係先由被上訴人吳秀枝委由證人蔡麗卿介紹認識
    上訴人，欲向上訴人借貸，期間被上訴人吳秀枝曾偕同其女
    即被上訴人伍思蒨與上訴人碰面數次，被上訴人伍思蒨亦有
    開口向上訴人要求借貸，被上訴人吳秀枝提及伊等有房子改
    建，也有很多房子，並曾表明鼎鋐公司負責人已變更為被上
    訴人伍思蒨，要使公司撐下去，借錢是要給公司用，因被上
    訴人伍思蒨為公司負責人，借款匯予私人較方便，故將借款
    匯至被上訴人伍思蒨之銀行帳戶。被上訴人吳秀枝與伍思蒨
    既有共同出面且又分別前後開口向上訴人要求借貸，復敘及
    伊等個人名下有多筆不動產，再酌及本件借貸過程係由當時
    已非鼎鋐公司負責人之被上訴人吳秀枝先向上訴人求貸，而
    非由鼎鋐公司負責人之被上訴人伍思蒨開口，可見本件借貸
    係由被上訴人吳秀枝或被上訴人伍思蒨以個人身分而非以公
    司名義向上訴人借貸；(4)臺灣士林地方法院檢察署對被上訴
    人所為不起訴處分書認定：「被告吳秀枝辯稱伊係鼎鋐公司
    會計，自97年1 月30日起陸續向告訴人廖貴美借款，均有借
    有還，後來是因為有人向伊借票，支票到期前卻未將款項存
    入，才會周轉不靈無法返還告訴人借款。至於附表一編號2.
    3. 8所示匯蔡麗卿所有台北富邦銀行帳號000000000000號帳
    戶共計20萬1,500 元金額，係蔡麗卿向伊借款後持向告訴人
    借款，與伊無涉」、「附表一所示金額均係被告吳秀枝貸借
    ，並持附表二所示支票供擔保」、「本件係由被告吳秀枝以
    鼎鋐公司需周轉為由，向告訴人借款，並由被告吳秀枝以被
    告伍思蒨擔任負責人之鼎鋐公司所簽發如附表二所示之支票
    供擔保等情，亦據被告吳秀枝供述明確…」，核酌上開刑事
    資料，被上訴人吳秀枝供承確有向上訴人借貸，係因伊借票
    予他人，支票到期未存入，以致周轉不靈無法還款予上訴人
    ，可知被上訴人吳秀枝於刑事之供述資料，顯然係承認以個
    人名義向上訴人借貸，但其後將資金轉予他人，致無法清償
    。設若上訴人無法證明被上訴人伍萬料、伍思蒨二人有向上
    訴人借貸，但依被上訴人吳秀枝於上開偵查卷之供述資料，
    伊當時並非鼎鋐公司登記之法定代理人，確有向上訴人為本
    件金錢之求借，亦有指定匯入被上訴人伍思蒨個人之銀行帳
    戶，則被上訴人吳秀枝個人仍須就本件借貸債務負清償之責
    ；(5)依被上訴人伍思蒨之彰化銀行仁和分行帳號0000000000
    0000帳戶97年5 月12日起至97年11月17日止之往來明細資料
    ，可知上訴人匯入伍思蒨上揭銀行帳戶總計340 萬8,750 元
    ，其中僅有210 萬元流入鼎鋐公司。另以被上訴人伍思蒨銀
    行帳戶中，自外部匯入之借貸資金數額，與鼎鋐公司乙存帳
    戶明細各筆存入、提款及餘額明細相比對，可知被上訴人伍
    思蒨之銀行帳戶主要係由被上訴人吳秀枝出面向各民間金主
    借貸款項，匯入該帳戶之中，其後被上訴人吳秀枝、伍思蒨
    再以股東往來關係提供借得之部分款項予鼎鋐公司使用，鼎
    鋐公司依股東往來關係，提前交付供擔保與還款之支票予被
    上訴人吳秀枝，再由被上訴人吳秀枝交予上訴人。之後鼎鋐
    公司使用流入資金，應係清償被上訴人吳秀枝等先前交付予
    民間各金主之擔保與付款所用之支票債務，其利用資金過程
    ，不過為被上訴人吳秀枝以債養債之方法與流程。故本件借
    貸往來，即使上訴人主張被上訴人共同求借並約定負擔連帶
    清償責任乙情不足採，亦堪認係被上訴人吳秀枝個人向上訴
    人所借貸之款項，則被上訴人吳秀枝亦須就全部債務負清償
    之責云云，為其論據。
  (三)然查：
  (1)上訴人自97年7 月31日起至同年11月17日止，陸續以網路轉
    帳方式由第一銀行上訴人帳戶匯款共計340 萬8,750 元至彰
    化銀行被上訴人伍思蒨帳戶等情，雖為被上訴人所不爭，已
    如前述，惟此項事實僅能證明上訴人有金錢之交付，尚無從
    憑以證明其交付之原因。是以此匯款之事實，並無從推認兩
    造間有消費借貸關係，或被上訴人有承諾就系爭借款負連帶
    清償責任之事實。
  (2)證人蔡麗卿雖於原審99年7 月1 日言詞辯論程序中證稱：因
    被上訴人伍思蒨私人要用錢，被上訴人伍思蒨帶母親即被上
    訴人吳秀枝一起過來跟上訴人借錢，伊在原判決附表編號1
    至5 、7 、11、12、14所示支票背書欄上簽名背書，是表示
    同意擔任借款保證人，之後上訴人就把錢匯到被上訴人伍思
    蒨的帳戶，伊係因上訴人提議而在支票背面背書擔任保證人
    ，伊與上訴人是好朋友，且被上訴人伍思蒨及她母親是經由
    伊介紹予上訴人認識，被上訴人吳秀枝、伍思蒨去借款當時
    ，被上訴人伍萬料並無一同在場，被上訴人伍萬料從頭到尾
    都沒有出現，被上訴人吳秀枝、伍思蒨去借了很多次，不是
    每次伊都有在場，有時候是由伊轉交支票，有時候他們是跟
    伊一起去，分別借了7 、8 次以上，大部分的票都是伊交出
    去的，錢的部分是上訴人自己匯款到被上訴人伍思蒨的私人
    帳戶，被上訴人伍思蒨、吳秀枝第一次向上訴人借款時，都
    有說他們有房子，房子在改建，沒問題，他們有償還能力，
    伊有聽到這些內容，被上訴人吳秀枝、伍思蒨一再強調有房
    子就一定可以清償，他們實力沒有問題等語（見原審卷第
    108 至110 頁）。惟查本件借款之借用人倘係被上訴人三人
    ，何以上訴人未要求在場之被上訴人吳秀枝、伍思蒨書立借
    據或於各該借款擔保票據上簽名背書，反而要求證人蔡麗卿
    於擔保票據上背書？而證人蔡麗卿於被上訴人吳秀枝、伍思
    蒨並無於借款擔保票據背書之情形下，無視票據背書人應負
    依票據文義付款之法律責任，竟同意於各該借款擔保票據背
    書，亦顯悖於常情，況證人蔡麗卿於同日言詞辯論程序中嗣
    後又證稱如原判決附表編號1 、3 、5 、7 、11、12所示支
    票均係伊先向鼎鋐公司調票，再持以向上訴人借款等語（見
    原審卷第110 頁），足認證人蔡麗卿之證詞有部分內容先後
    不一，參以證人蔡麗卿於上開言詞辯論程序中陳稱伊有向上
    訴人借過一些錢，有陸陸續續在還，目前還有欠債30餘萬，
    伊跟被上訴人也有金錢往來，本件債務是三方關係，應該要
    三方坐下來談，上訴人並沒有對伊提起民事訴訟請求伊負背
    書人責任，僅要求伊協助處理債務等情（見原審卷第108 、
    109 頁），足認蔡麗卿與兩造間確有複雜之金錢往來關係，
    則其為上開證詞自難摒除自身利益之考量，所證情節本難盡
    信，況其並未證稱被上訴人是以自己名義向上訴人借款。是
    依證人蔡麗卿於原審之證詞尚無從證明被上訴人有以自己名
    義與上訴人達成系爭消費借貸之合意，或被上訴人有承諾就
    系爭借款負連帶清償責任之事實。
  (3)而證人蔡麗卿於本院100 年2 月18日準備程序之證詞略謂：
    「伊與上訴人認識超過二十年，與被上訴人吳秀枝、伍萬料
    、伍思蒨認識十幾年。上訴人沒有經常借資金給別人生利息
    ，有時候伊跟上訴人調借三、五萬元，沒有拿利息。被上訴
    人吳秀枝、伍思蒨有透過伊認識上訴人。是被上訴人吳秀枝
    主動提議要認識上訴人，吳秀枝說她想轉一些錢，她自己要
    用，公司也要用。本件借款伊不是出借人，錢不是伊的。被
    上訴人吳秀枝帶她女兒被上訴人伍思蒨來，並帶著她女兒的
    支票，要上訴人放心，說公司是用她女兒的名字。被上訴人
    吳秀枝除要伊介紹上訴人外，沒有要伊介紹別的金主。伊有
    另外幫被上訴人吳秀枝轉票，40萬的票，只有伊出面，沒有
    讓被上訴人吳秀枝和出借人見面，這筆錢伊已經幫被上訴人
    吳秀枝還掉，這40萬被上訴人吳秀枝沒有還伊，因為後來伊
    找不到被上訴人吳秀枝。上訴人出借本件借款，伊無從中獲
    得好處。在談借貸當時，是被上訴人吳秀枝帶著她女兒來吃
    飯，她女兒有帶票，被上訴人吳秀枝說他們有房子要改建，
    也有很多房子，要上訴人放心，清償能力沒有問題。她女兒
    有來吃飯的有二次，跟被上訴人吳秀枝吃飯不只二次。當初
    是被上訴人吳秀枝開口借貸，被上訴人伍思蒨也有開口，她
    說她們有很多房子。是被上訴人吳秀枝先開口提到要借錢，
    她說女兒的公司是女兒的名字，讓它可以撐得下去，過票沒
    有問題。被上訴人吳秀枝說用她女兒的票來借錢，因為公司
    要用，沒有問題。被上訴人吳秀枝應該是講說公司要用的，
    因為那時候她是公司負責人。借款都是匯到伍思蒨私人帳戶
    ，她說私人帳戶比較方便，她再轉到公司。原審卷第4 至21
    頁，除第4 至10頁、第15頁、第21頁之支票有伊背書者外，
    其餘沒有背書之支票伊完全不知道。伊是99年7月1日作證，
    6 月30日上訴人告訴伊還有這麼多票，伊才知道。當初在借
    貸時，她說她們公司經營得很不錯，有還款能力，說她們家
    有很多房子，有的在改建，也有很多都更的，也有開被上訴
    人伍思蒨的支票。被上訴人吳秀枝說要由公司還錢，她說公
    司已經過給女兒，公司是女兒的名字，不可能讓公司倒掉，
    她說還款沒有問題」等語（見本院卷第65至67頁準備程序筆
    錄），核與其在原審所為證述情節大致相同。則依前項所述
    之相同理由，證人蔡麗卿於本院之證詞，亦難據為認定被上
    訴人有否以自己名義與上訴人達成系爭消費借貸之合意，及
    被上訴人有否承諾就系爭借款負連帶清償責任等待證事實之
    證明資料。
  (4)觀諸臺灣士林地方法院檢察署檢察官對被上訴人所為98年度
    偵字第8316號不起訴處分書雖記載：「被告吳秀枝辯稱伊係
    鼎鋐公司會計，自97年1 月30日起陸續向告訴人廖貴美借款
    ，均有借有還，後來是因為有人向伊借票，支票到期前卻未
    將款項存入，才會周轉不靈無法返還告訴人借款。至於附表
    一編號2.3.8.所示匯蔡麗卿所有台北富邦銀行帳號00000000
    0000號帳戶共計20萬1,500 元金額，係蔡麗卿向伊借款後持
    向告訴人借款，與伊無涉」等語，此經本院調取上開偵查卷
    宗核閱明確，惟此部分之記載僅係檢察官整理被上訴人吳秀
    枝於該偵查案所為之辯詞，其內容雖表示被上訴人吳秀枝係
    向上訴人借款之行為人，惟尚無指稱被上訴人吳秀枝係以自
    己或其餘被上訴人名義向上訴人借款之事實。又上開不起訴
    處分書另載「附表一所示金額均係被告吳秀枝貸借，並持附
    表二所示支票供擔保」等語，乃檢察官引用上訴人於該案之
    告訴內容，此觀該完整語句為：「然縱如告訴人所指，附表
    一所示金額均係被告吳秀枝貸借，並持附表二所示支票供擔
    保」等情甚明，可見此段記載實為上訴人之指訴，而非被上
    訴人於該案之供述。再者，上開不起訴處分書雖另記載「本
    件係由被告吳秀枝以鼎鋐公司需周轉為由，向告訴人借款，
    並由被告吳秀枝以被告伍思蒨擔任負責人之鼎鋐公司所簽發
    如附表二所示之支票供擔保等情，亦據被告吳秀枝供述明確
    …」等語，惟其內容亦無指稱被上訴人吳秀枝究以自己或其
    餘被上訴人名義向上訴人借款，或以鼎鋐公司名義向上訴人
    告貸等詳情。而檢察官就上訴人所提告訴，偵查重點僅在被
    上訴人有無上訴人所指之詐欺犯嫌，並未涉及系爭消費借貸
    契約主體之辨明，是以上開不起訴處分書之記載，顯難證明
    系爭借款係由被上訴人以自己名義向上訴人借用之事實。
  (5)另依彰化銀行仁和分行檢送本院之被上訴人伍思蒨於該分行
    帳號00000000000000帳戶，自97年5 月12日起至97年11月17
    日止之往來明細資料，及自該行臨櫃轉存至鼎鋐公司支存帳
    戶之相關傳票所載（見本院卷第88至108 頁），固顯示上訴
    人匯入被上訴人伍思蒨上揭銀行帳戶總計340 萬8,750 元，
    其中僅210 萬元部分轉入鼎鋐公司。然借用人借得款項後如
    何支配，與消費借貸契約主體之認定未必一致，依上開資料
    所顯示之資金流向，本不足以認定上訴人匯入被上訴人伍思
    蒨銀行帳戶內之系爭借款究為何人所借用。何況以上開彰化
    銀行仁和分行被上訴人伍思蒨之活期儲蓄交易明細及臨櫃轉
    存至鼎鋐公司支存帳戶之相關傳票，與上訴人於原審起訴狀
    所附原證2 即上訴人銀行帳戶存款存摺所勾出17筆轉入被上
    訴人伍思蒨上開帳戶之資料（見原審卷第23至28頁），及被
    上訴人所提出之鼎鋐公司活期（乙存）存款交易明細表、鼎
    鋐公司支存（甲存）存款交易明細表（見本院卷第122 至
    144 頁）相比對，上訴人銀行帳戶存款存摺所勾出17筆轉入
    被上訴人伍思蒨上開帳戶之第10筆97年10月13日9 萬8,000
    元併同另筆匯款16萬元合計25萬8,000 元，係臨櫃轉入鼎鋐
    公司支存（甲存）帳戶，而其餘16筆或轉存至鼎鋐公司活期
    （乙存）帳戶再轉入鼎鋐公司支存（甲存）帳戶或直接轉存
    鼎鋐公司支存（甲存）帳戶。可見依上開被上訴人伍思蒨於
    彰化銀行仁和分行帳號00000000000000帳戶自97年5 月12日
    起至97年11月17日止之往來明細資料，及自該行臨櫃轉存至
    鼎鋐公司支存帳戶之相關傳票，並不足以證明上訴人所主張
    系爭借款係被上訴人以自己名義所借用且被上訴人均承諾連
    帶負清償責任之事實。
  (四)是上訴人前開各項論據，無論分別觀察或整體觀察，均不足
    以證明上訴人所主張被上訴人均表明以自己名義向上訴人借
    貸340 萬8,750 元並願負連帶清償責任之事實。至於上訴人
    另陳稱被上訴人抗辯系爭借款為鼎鋐公司所借，應負舉證責
    任，被上訴人始終不提出鼎鋐公司內部帳冊記載與資產負債
    表等財務報表以供查核，難認其抗辯為真實云云。然按民事
    訴訟如係由原告主張權利者，應先由原告負舉證之責，若原
    告先不能舉證，以證實自己主張之事實為真實，則被告就其
    抗辯事實即令不能舉證，或其所舉證據尚有疵累，亦應駁回
    原告之請求，最高法院著有17年上字第917 號判例可稽。本
    件既由上訴人依消費借貸及連帶債務之法律關係，訴請被上
    訴人連帶返還系爭借款，依上開判例，即應先由上訴人舉證
    ，而上訴人並未先能舉證證實自己之主張，已如前述，則縱
    使被上訴人不提出鼎鋐公司內部帳冊與資產負債表等財務報
    表以證實其抗辯為真實，亦無從據此而為有利上訴人之認定
    。
  (五)反觀上訴人先前曾以鼎鋐公司因經營工程所需，向上訴人借
    款200萬2,250元，並簽發如原判決附表編號13至18所示6 紙
    支票作為還款之用，詎鼎鋐公司嗣後屆期拒為清償等情由，
    起訴請求鼎鋐公司給付200萬2,250元及各該遲延利息，嗣經
    臺灣士林地方法院以98年度簡字第9 號受理後，上訴人於該
    事件與鼎鋐公司達成訴訟上和解，鼎鋐公司同意給付上訴人
    140萬元及自98年7月2日起至清償日止，按年息6% 計算之利
    息，上訴人則同意拋棄其餘請求；上訴人並另以鼎鋐公司因
    經營工程所需，向伊借款262萬5,000元，並簽發如原判決附
    表編號1 至10所示10紙支票作為還款之用，詎鼎鋐公司嗣後
    屆期拒為清償為由，起訴請求鼎鋐公司給付262 萬5,000 元
    及各該遲延利息，經臺灣士林地方法院以98年度簡字第10號
    受理，上訴人於該事件亦與鼎鋐公司達成訴訟上和解，鼎鋐
    公司同意給付上訴人240 萬元及自98年7月2日起至清償日止
    ，按年息6%計算之利息，上訴人並同意拋棄其餘請求等情，
    均有上開事件民事起訴狀（見原審卷第120至123頁、123之1
    至126頁）及和解筆錄（見原審卷第71至74頁）等影本在卷
    可稽，且為上訴人所不否認。倘系爭借款係由被上訴人以自
    己名義所借用，何以上訴人於上開民事事件中竟向法院主張
    同一借款係鼎鋐公司所借貸，各該支票之票載發票日期即鼎
    鋐公司承諾還款日期，並據此與鼎鋐公司達成訴訟上和解？
    雖上訴人於本院主張伊對鼎鋐公司所提上開訴訟，係訴請清
    償票款云云。然查上訴人於上開民事訴訟縱係單純依票據關
    係請求鼎鋐公司給付票款，亦可輕易敘明鼎鋐公司係為擔保
    他人借款而簽發各該票據，並無需故為相異之敘述，可見上
    訴人於上開民事訴訟所主張系爭借款為鼎鋐公司所借用一節
    ，要與其是否依票據關係而為請求，並無關聯。此外，再參
    諸證人蔡麗卿於原審99年7月1日言詞辯論程序中結證稱如附
    表編號1、3、5、7、11、12所示支票均係伊先向鼎鋐公司調
    票，再持以向上訴人借款等情（見原審卷第110 頁筆錄）；
    及證人蔡麗卿於本院100年2月18日準備程序屢經本院詢以有
    無聽聞被上訴人吳秀枝向上訴人借款時曾表示欲以自己名義
    或其餘被上訴人名義向上訴人借款之問題，均未直接答覆，
    僅答稱「應該是講說公司要用的，因為那時候她是公司負責
    人」等語（見本院卷第66頁背面至67頁）。倘若被上訴人吳
    秀枝向上訴人借款時確曾表示欲以自己或其餘被上訴人名義
    向上訴人借款，以證人蔡麗卿尚能記憶當時過程之情形，應
    無不能直接答覆上開問題之理。且證人蔡麗卿於上開準備程
    序再經本院詢以「有無聽到她們說要由誰來還錢？」，更答
    稱：「吳秀枝說要由公司還錢」等語，及被上訴人向上訴人
    貸借系爭借款時係以鼎鋐公司支票作為擔保，上訴人復未要
    求被上訴人背書等情，實堪認系爭借款應如被上訴人所抗辯
    ，係由被上訴人吳秀枝代理以鼎鋐公司名義向上訴人所告貸
    。
  (六)據上論述，上訴人主張兩造間有系爭340 萬8,750 元消費借
    貸關係云云，並不足取；被上訴人辯稱該消費借貸關係係存
    在於上訴人與鼎鋐公司間等情，則屬可採。
六、關於被上訴人是否無法律上原因受有上訴人給付340 萬
    8,750 元之利益，應依不當得利規定返還上訴人之爭點：
  (一)按民法第179 條規定：無法律上之原因而受利益，致他人受
    損害者，應返還其利益。雖有法律上之原因，而其後已不存
    在者，亦同。據此規定，受損人請求受益人返還所受利益，
    須以受益人受有利益欠缺法律上原因，或其法律上原因事後
    消滅，為其要件。
  (二)經查，上訴人固主張伊確有將系爭340 萬8,750 元借款匯入
    被上訴人伍思蒨之銀行帳戶，倘兩造間無消費借貸關係，被
    上訴人亦應依民法關於不當得利之規定返還此筆款項云云。
    惟不但為被上訴人所否認，且系爭340 萬8,750 元借款應係
    被上訴人吳秀枝以鼎鋐公司名義向上訴人所借貸，既如前述
    ，則上訴人係本於與鼎鋐公司間之消費借貸契約，將系爭借
    款匯入被上訴人伍思蒨之帳戶，被上訴人伍思蒨受領該筆款
    項，並非無法律上原因。是上訴人依民法不當得利規定請求
    被上訴人返還該筆款項，核與該規定須受益人受領利益欠缺
    法律上原因之要件不符，自屬無據。
七、綜上所述，上訴人本於消費借貸、連帶債務之法律關係請求
    被上訴人連帶給付340 萬8,750 元本息，並無理由，不應准
    許。原審為上訴人敗訴之判決，經核並無違誤，上訴人指摘
    原判決不當，求予廢棄改判，為無理由，應予駁回。又上訴
    人於本院追加依不當得利法律關係請求被上訴人連帶為同一
    給付，亦無理由，應併予駁回。
八、本件事證已臻明確，兩造其餘主張陳述及所提之證據，經審
    酌後認於判決結果無影響，爰不另一一論駁，附此敘明。
九、據上論結，本件上訴及追加之訴均無理由，依民事訴訟法第
    449 條第1 項、第78條，判決如主文。
中    華    民    國   100    年    7     月    27    日
                  民事第十九庭
                      審判長法  官  魏麗娟
                            法  官  吳麗惠
                            法  官  黃明發
正本係照原本作成。
如不服本判決，應於收受送達後20日內向本院提出上訴書狀，其
未表明上訴理由者，應於提出上訴後20日內向本院補提理由書狀
（均須按他造當事人之人數附繕本）上訴時應提出委任律師或具
有律師資格之人之委任狀；委任有律師資格者，另應附具律師資
格證書及釋明委任人與受任人有民事訴訟法第466條之1第1項但
書或第2項（詳附註）所定關係之釋明文書影本。如委任律師提
起上訴者，應一併繳納上訴審裁判費。
中    華    民    國   100    年    7     月    28    日
                             書記官  顧哲瑜
附註：
民事訴訟法第466條之1（第1項、第2項）：
對於第二審判決上訴，上訴人應委任律師為訴訟代理人。但上訴
人或其他法定代理人具有律師資格者，不在此限。
上訴人之配偶、三親等內之血親、二親等內之姻親，或上訴人為
法人、中央或地方機關時，其所屬專任人員具有律師資格並經法
院認為適當者，亦得為第三審訴訟代理人。